ACORDAO-COMPLETO-2372116

ACÓRDÃO 14543/2019 ATA 44/2019 - PRIMEIRA CÂMARA

VISTOS, relatados e discutidos estes autos de aposentadorias concedidas pelo Núcleo Estadual do Ministério da Saúde no Amazonas,
ACORDAM os Ministros do Tribunal de Contas da União, reunidos em sessão da Primeira Câmara, diante das razões expostas pelo Relator, com fundamento nos arts. 71, inciso III, da Constituição Federal, 1º, inciso V, 39, inciso II, e 45 da Lei 8.443/1992, em:
9.1. considerar ilegais os atos de alteração de aposentadoria de interesse das sras. Maria Augusta Feitosa Leite, Maria da Graça Figueiredo Silva e Rosa Barbosa de Moura, recusando seu registro;
9.2. dispensar o ressarcimento das quantias indevidamente recebidas, em boa-fé, pelas inativas, consoante o Enunciado 106 da Súmula de Jurisprudência deste Tribunal;
9.3. determinar ao Núcleo Estadual do Ministério da Saúde no Amazonas que:
9.3.1. faça cessar, no prazo de 15 (quinze) dias, contado a partir da ciência desta deliberação, os pagamentos decorrentes dos atos impugnados, sob pena de responsabilidade solidária da autoridade administrativa omissa, consoante disposto nos arts. 71, inciso IX, da Constituição Federal e 262 do Regimento Interno desta Corte;
9.3.2. dê ciência do inteiro teor desta deliberação às sras. Maria Augusta Feitosa Leite, Maria da Graça Figueiredo Silva e Rosa Barbosa de Moura, alertando-as de que o efeito suspensivo proveniente da interposição de eventuais recursos, caso não providos, não as exime da devolução dos valores indevidamente percebidos após a notificação;
9.3.3. envie a esta Corte de Contas, no prazo de 30 (trinta) dias, por cópia, comprovante de que as interessadas tiveram ciência desta deliberação;
9.4. determinar à Sefip que:
9.4.1. proceda ao destaque do ato de concessão de interesse do sr. Clemencio César de Campos Cortez e, previamente à instrução do novo processo, obtenha junto ao órgão de origem do ex-servidor quadro demonstrativo das funções comissionadas/gratificadas por ele exercidas que ensejaram a incorporação de "quintos" ou "décimos";
9.4.2. monitore o cumprimento das medidas indicadas no item 9.3.

Apreciação, para fins de registro, de aposentadorias concedidas pelo Núcleo Estadual do Ministério da Saúde no Amazonas.

Primeira Câmara

Núcleo Estadual do Ministério da Saúde no Estado do Amazonas.

3. Interessados: Clemencio César de Campos Cortez (XXX.001.077-XX); Maria Augusta Feitosa Leite (XXX.940.692-XX); Maria da Graça Figueiredo Silva (XXX.357.652-XX); Rosa Barbosa de Moura (XXX.166.132-XX).

13.1. Ministros presentes: Walton Alencar Rodrigues (Presidente) e Benjamin Zymler (Relator).
13.2. Ministros-Substitutos convocados: Augusto Sherman Cavalcanti e Marcos Bemquerer Costa.
13.3. Ministro-Substituto presente: Weder de Oliveira.

BENJAMIN ZYMLER

Adoto como relatório, com os ajustes de forma pertinentes, a instrução elaborada no âmbito da Secretaria de Fiscalização de Pessoal (Sefip) , a qual contou com a anuência dos dirigentes da unidade técnica e do representante do Ministério Público nos autos:
"INTRODUÇÃO
1.	Trata-se de atos de concessão de aposentadoria de Clemencio César de Campos Cortez (inicial) , Maria Augusta Feitosa Leite (inicial) , Maria da Graça Figueiredo Silva (alteração) e Rosa Barbosa de Moura (alteração) , ex-servidores do Núcleo Estadual do Ministério da Saúde no Estado do Amazonas.
2.	Os atos foram submetidos, para fim de registro, à apreciação do Tribunal de Contas da União (TCU) , de acordo com o art. 71, inciso III, da Constituição Federal. O cadastramento e a disponibilização ao TCU ocorreram por intermédio do Sistema de Apreciação e Registro de Atos de Admissão e Concessões (Sisac) , na forma dos arts. 2º, caput e incisos I a VI, e 4º, caput, da Instrução Normativa - TCU 78/2018.
HISTÓRICO
3.	Destaque-se, preliminarmente, que os atos iniciais de Maria da Graça Figueiredo Silva e Rosa Barbosa de Moura foram julgados legais pelos Acórdãos 87/2001-TCU e 53/2001-TCU, ambos da 1ª Câmara e da relatoria do Ministro Iram Saraiva. Em nenhum dos dois há discriminação de averbação de tempo de serviço insalubre.
4.	Quanto aos atos ora em análise, identificou-se a averbação de tempo insalubre para todos os interessados. Pelo ato de Clemencio César de Campos Cortez, foram averbados 11 meses e 18 dias; para Maria Augusta Feitosa Leite, 1 ano e 13 dias; para Maria da Graça Figueiredo Silva, 1 ano e 1 mês; e para Rosa Barbosa de Moura, 1 ano, 4 meses e 22 dias.
5.	Considerando que as averbações de tempo insalubre só seriam regulares para os ocupantes de cargo administrativo em caso de comprovação dos riscos à saúde no ambiente de trabalho, além do fato de que os atos de concessão deram entrada neste Tribunal há mais de cinco anos, fez-se necessário oportunizar o contraditório e a ampla defesa de Maria Augusta Feitosa Leite, Maria da Graça Figueiredo Silva e Rosa Barbosa de Moura, nos termos do Acórdão 587/2011-TCU-Plenário, da relatoria do Ministro Valmir Campelo, conforme oitivas acostadas às peças 7-9. 
6.	Ao inativo Clemencio César de Campos Cortez não foi encaminhada oitiva pois, em análise preliminar, verificou-se que sua averbação de tempo insalubre seria regular.
7.	As inativas Maria da Graça Figueiredo Silva e Rosa Barbosa de Moura foram notificadas pelos Correios, consoante peças 10-11. Contudo, não apresentaram defesa junto aos autos.
8.	A ex-servidora Maria Augusta Feitosa Leite foi cientificada por edital (peça 18) , pois as tentativas efetuadas pelos Correios (peças 12, 14 e 16) , em seu endereço cadastrado na Receita Federal (peça 20) , resultaram infrutíferas.
EXAME TÉCNICO
Ato de Clemencio César de Campos Cortez
9.	Conforme exposto anteriormente, identificou-se a averbação de 11 meses e 18 dias de tempo insalubre no ato do interessado.
10.	A averbação desse tempo insalubre respeita a jurisprudência pacificada do Tribunal, em especial o Acórdão 2008/2006-TCU-Plenário, de relatoria do Ministro Walton Alencar Rodrigues, que reconhece essa possibilidade para o servidor que exerceu, como celetista, no serviço público, atividades dessa natureza no período anterior à vigência da Lei 8.112/90. Para esse fim, o TCU tem aceitado a averbação realizada de ofício pelo órgão/entidade de origem quando se trata de cargo cujas atribuições, presume-se, envolvam risco para a higidez física do profissional, como, por exemplo, odontólogo, enfermeiro e médico - sendo este último caso correspondente ao cargo do interessado.
11.	Assim, seu ato pode receber a chancela de legal e ter seu registro concedido.
Ato de Maria da Graça Figueiredo Silva
12.	Conforme exposto anteriormente, identificou-se a averbação de tempo insalubre (1 ano e 1 mês) no ato da interessada.
13.	Quanto a essa averbação, ressalte-se que a partir da prolação do Acórdão 911/2014-TCU-Plenário, de relatoria do Ministro Benjamin Zymler, esta Corte de Contas passou a entender que a contagem especial de tempo prestado em condições insalubres, penosas e perigosas para servidores ocupantes de cargos de natureza estritamente administrativa, caso da interessada, além de observar os parâmetros definidos no Acórdão 2008/2006-TCU-Plenário, de relatoria do Ministro Walton Alencar Rodrigues, somente poderá ocorrer se efetivamente demonstrada a existência de risco ou de agentes nocivos à saúde no local de trabalho, devidamente atestado por laudo pericial.
14.	O ato Sisac não traz qualquer informação sobre o local de trabalho da inativa.
Resposta à oitiva
15.	Apesar de devidamente notificada (peça 11) , a interessada não apresentou defesa junto aos autos.
16.	Assim, seu ato merece proposta de julgamento pela ilegalidade, com recusa de seu registro.
17.	Excluindo-se o tempo insalubre, restam à inativa 26 anos, 4 meses e 21 dias de tempo de serviço averbados - suficientes para que continue aposentada com proventos proporcionais à razão de 26/30 avos. Como a ex-servidora já recebe seus proventos proporcionalizados a essa razão (peça 19) , não se faz necessário ajustá-los.
Ato de Rosa Barbosa de Moura
18.	Conforme exposto anteriormente, identificou-se a averbação de tempo insalubre (1 ano, 4 meses e 22 dias) no ato da interessada.
19.	Consoante o exposto no parágrafo 13, tal período demanda demonstração da existência de risco ou de agentes nocivos à saúde no local de trabalho, não apresentada no ato Sisac.
Resposta à oitiva
20.	Apesar de devidamente notificada (peça 10) , a interessada não apresentou defesa junto aos autos.
21.	Assim, seu ato merece proposta de julgamento pela ilegalidade, com recusa de seu registro.
22.	Excluindo-se o tempo insalubre, restam à inativa 24 anos, 3 meses e 6 dias de tempo de serviço averbados. Portanto, no caso em tela pode ser aplicado o entendimento fixado na Súmula TCU 74 para obtenção do tempo mínimo necessário à aposentação com proventos proporcionais, calculados à razão de 25/30 avos, pois a concessão teve vigência inicial em 05/06/1996.
23.	Considerando que a ex-servidora já recebe seus proventos proporcionalizados a essa razão (peça 19) , não se faz necessário ajustá-los.
Ato de Maria Augusta Feitosa Leite 
24.	Conforme exposto anteriormente, identificou-se a averbação de tempo insalubre (1 ano e 13 dias) no ato da interessada.
25.	Consoante o exposto no parágrafo 13, tal período demanda demonstração da existência de risco ou de agentes nocivos à saúde no local de trabalho, não apresentada no ato Sisac.
Resposta à oitiva
26.	Após diversas tentativas de notificação por correio (peças 12, 14 e 16) , a interessada foi notificada por meio de edital (peça 18) e não apresentou defesa junto aos autos.
27.	Assim, seu ato merece proposta de julgamento pela ilegalidade, com recusa de seu registro.
28.	Excluindo-se o tempo insalubre, restam à inativa 28 anos, 2 meses e 13 dias de tempo de serviço averbados - suficientes para que continue aposentada, sendo necessário ajustar seus proventos dos 29/30 atuais para a razão de 28/30 avos.
CONCLUSÃO
29.	Em razão do exposto, e considerando que a averbação de tempo insalubre no ato de Clemencio César de Campos Cortez respeita a jurisprudência pacificada do Tribunal, em especial o Acórdão 2008/2006-TCU-Plenário, seu ato merece a chancela de legal e ter seu registro concedido.
30.	Quanto aos atos das demais interessadas, devido à ausência de comprovação da existência de risco ou de agentes nocivos à saúde em seus locais de trabalho, as averbações de período insalubre em seus atos são irregulares. Seus atos merecem proposta de julgamento pela ilegalidade e recusa de seu registro.
31.	Os proventos das inativas Rosa Barbosa de Moura e Maria da Graça Figueiredo Silva já se encontram corretamente proporcionalizados, considerando a exclusão do tempo insalubre. Já o de Maria Augusta Feitosa Leite necessita ajuste para a razão de 28/30 avos.
PROPOSTA DE ENCAMINHAMENTO
32.	Ante o exposto, e de conformidade com o preceituado no art. 71, inciso III, da Constituição Federal, c/c os arts. 1º, inciso V, e 39, inciso II, da Lei 8.443/1992 e 1º, inciso VIII, e 260, § 1º, do Regimento Interno, propõe-se:
	a) considerar LEGAL e conceder o registro do ato inicial de concessão de aposentadoria de Clemencio César de Campos Cortez;
	b) considerar ILEGAIS e recusar o registro dos atos de concessão de aposentadoria de Maria Augusta Feitosa Leite, Maria da Graça Figueiredo Silva e Rosa Barbosa de Moura;
	c) dispensar a devolução dos valores indevidamente recebidos até a data da ciência pelo Núcleo Estadual do Ministério da Saúde no Estado do Amazonas do Acórdão que vier a ser proferido, com base no Enunciado 106 da Súmula da Jurisprudência do TCU;
	d) determinar ao Núcleo Estadual do Ministério da Saúde no Estado do Amazonas, com fundamento no art. 45 da Lei 8.443/1992, que:
	d.1) informe a Maria Augusta Feitosa Leite que pode permanecer aposentada, ajustando-se seus proventos à razão de 28/30 avos;
	d.2) cadastre novo ato de aposentadoria para a interessada citada em 'd.1' nos termos do artigo 262, § 2º, do Regimento Interno do TCU, c/c artigo 19, § 3º, da Instrução Normativa TCU 78/2018;
	d.3) informe à ex-servidora o teor do Acórdão que vier a ser prolatado, encaminhando ao TCU, no prazo de trinta dias, comprovante da data de ciência pela inativa, nos termos do art. 4º, § 3º, da Resolução-TCU 170/2004, alertando-a de que o efeito suspensivo proveniente de eventual interposição de recurso junto ao TCU não a exime da devolução dos valores indevidamente percebidos após a notificação, em caso de não provimento desse recurso."
É o relatório.

não há

Procurador Júlio Marcelo de Oliveira.

APOSENTADORIAS. DESTAQUE DE UM DOS ATOS, PARA SANEAMENTO PROCESSUAL. NEGATIVA DE REGISTRO DOS DEMAIS, EM FACE DA CONTAGEM PONDERADA, SEM PREVISÃO LEGAL, DE TEMPO DE SERVIÇO PRESTADO - EM CONDIÇÕES ESPECIAIS - SOB O REGIME ESTATUTÁRIO ANTERIOR (LEI 1.711/1952). DETERMINAÇÕES.

APOSENTADORIA (APOS)

Secretaria de Fiscalização de Pessoal (SEFIP).

Em exame, quatro atos de aposentadoria emitidos pelo Núcleo Estadual do Ministério da Saúde no Amazonas (NEMS/AM) , todos eles contemplando, em favor dos interessados, a contagem ponderada de períodos alegadamente trabalhados - antes do advento da Lei 8.112/1990 - em condições insalubres, como segue:
¿ sr. Clemencio César de Campos Cortez (ato inicial; peça 21) , médico - acréscimo de 11 meses e 18 dias;
¿ sra. Maria Augusta Feitosa Leite (ato de alteração; peça 22) , agente administrativo - acréscimo de 1 ano e 13 dias;
¿ sra. Maria da Graça Figueiredo Silva (ato de alteração; peça 23) , agente administrativo - acréscimo de 1 ano e 1 mês; e
¿ sra. Rosa Barbosa de Moura (ato de alteração; peça 24) , auxiliar operacional de serviços diversos - acréscimo de 1 ano, 4 meses e 22 dias.
2.	A propósito, a Secretaria de Fiscalização de Pessoal (Sefip) , de início, vislumbrando indícios de irregularidades nas alterações que beneficiaram as três ex-servidoras, franqueou-lhes a oportunidade de se manifestarem nos autos, o que, todavia, não ocorreu.
3.	Assim, na instrução de mérito, a unidade técnica propugna:
	- o registro do ato do sr. Clemencio César de Campos Cortez;
	- a negativa de registro dos atos de alteração das sras. Maria Augusta Feitosa Leite e Maria da Graça Figueiredo Silva, uma vez não comprovado seu efetivo labor em condições especiais; e
	- a negativa de registro do ato de alteração da sra. Rosa Barbosa de Moura, pela mesma razão, admitindo-se, contudo, à luz do entendimento expresso na Súmula TCU 74, que a interessada se mantenha aposentada na proporcionalidade mínima de 25/30.
4.	O Ministério Público, em cota simples, põe-se de acordo.
5.	Divirjo dos pareceres.
6.	Por meio do Acórdão 2008/2006-TCU-Plenário, esta Corte, rendendo-se à jurisprudência do Supremo Tribunal Federal (STF; v.g. RE AgR 431.200, rel. Min. Eros Grau, DJ 29/4/2005) e do Superior Tribunal de Justiça (STJ; v.g. REsp 411.309, rel. Min. Hamilton Carvalhido, DJ 22/9/2003) , fixou em caráter normativo o seguinte entendimento (item 9.1.1; destaques acrescentados) : 
"o servidor público que exerceu, como celetista, no serviço público, atividades insalubres, penosas e perigosas, no período anterior à vigência da Lei 8.112/1990, tem direito à contagem especial de tempo de serviço para efeito de aposentadoria; todavia, para o período posterior ao advento da Lei 8.112/1990, é necessária a regulamentação do art. 40, § 4º, da Constituição Federal, que definirá os critérios e requisitos para a respectiva aposentadoria".
7.	A fundamentação para tanto utilizada foi aquela apresentada no precedente do STJ acima mencionado (destaques acrescentados) :
"RECURSO ESPECIAL. PREVIDENCIÁRIO. TEMPO DE SERVIÇO. ATIVIDADE INSALUBRE. CONTAGEM ESPECIAL PARA FINS DE CONCESSÃO DE APOSENTADORIA. POSSIBILIDADE. EXIGÊNCIA DE LAUDO PERICIAL. LEI Nº 9.528/97. DESNECESSIDADE EM RELAÇÃO AO SERVIÇO PRESTADO NO REGIME ANTERIOR AO DA LEI Nº 8.213/91. VIOLAÇÃO DO ARTIGO 28 DA LEI 9.711/98. INCIDÊNCIA DO ENUNCIADO Nº 284 DA SÚMULA DO STF.
1. O direito à contagem, conversão e averbação de tempo de serviço é de natureza subjetiva, enquanto relativo à realização de fato continuado, constitutivo de requisito à aquisição de direito subjetivo outro, estatutário ou previdenciário, não havendo razão legal ou doutrinária para identificar-lhe a norma legal de regência com aquela que esteja a viger somente ao tempo da produção do direito à aposentadoria de que é instrumental.
2. O tempo de serviço é regido sempre pela lei da época em que foi prestado. Dessa forma, em respeito ao direito adquirido, se o trabalhador laborou em condições adversas e a lei da época permitia a contagem de forma mais vantajosa, o tempo de serviço assim deve ser contado.
3. Sob a égide do regime anterior ao da Lei nº 8.213/91, a cada dia trabalhado em atividades enquadradas como especiais (Decretos nº 53.831/64 e 83.080/79) , realizava-se o suporte fático da norma que autorizava a contagem desse tempo de serviço de forma diferenciada, de modo que o tempo de serviço convertido restou imediatamente incorporado ao patrimônio jurídico do segurado, tal como previsto na lei de regência.
.........................................................................................................................................."
8.	Como se vê, apenas é admissível a contagem ponderada de tempo de serviço "se o trabalhador laborou em condições adversas e a lei da época permitia a contagem de forma mais vantajosa". Em outras palavras, o benefício apenas alcança aqueles que ingressaram no serviço público sob a legislação trabalhista e, por força do disposto no art. 243 da Lei 8.112/1990, foram compulsoriamente submetidos ao regime estatutário.
9.	Posto isso, verifico, de plano, que todos os inativos arrolados nestes autos ingressaram no serviço público sob a égide da Lei 1.711/1952 (cf. peça 19) , não se lhes assistindo, portanto, ainda que comprovadamente tivessem trabalhado em condições insalubres, penosas ou perigosas, direito à contagem especial.
10.	Assim, a rigor, todos os atos ora em exame apresentam-se ilegais.
11.	Nada obstante, duas anotações se fazem necessárias.
12.	No caso do sr. Clemencio César de Campos Cortez, mesmo deduzido o tempo ficto indevidamente computado em seu favor (pouco menos de um ano) , o servidor (então com 64 anos de idade e 37 anos remanescentes de tempo de serviço) faria jus à inativação nos termos concedidos pelo NEMS/AM (art. 3º da Emenda Constitucional 47/2005) . Sem embargo, seu título de aposentadoria ainda não se encontra apto à formação de juízo definitivo, fazendo-se necessário, para tanto, requerer à origem, preliminarmente, a discriminação dos períodos em que o ex-servidor esteve investido em funções comissionadas, para verificação da correção dos valores que lhe são pagos sob a rubrica "VPNI ART. 62-A LEI 8.112/1990".
13.	Relativamente à sra. Rosa Barbosa de Moura, cumpre enfatizar que o ato ora em exame, emitido em 20/9/2010, é de alteração. A aposentadoria inicial da ex-servidora (deferida à razão de 24/30 e já registrada pelo Tribunal) ocorreu em 5/6/1996, tendo por fundamento a redação primitiva do art. 40, inciso III, alínea "d", da Constituição Federal (aposentadoria voluntária, proporcional ao tempo de serviço, aos sessenta anos de idade) . Logo, é absolutamente impertinente a alusão da Sefip à Súmula 74, devendo o NEMS/AM restabelecer a proporcionalidade original dos proventos.
14.	Diante do exposto, voto no sentido de que este Colegiado adote a deliberação que ora submeto à sua apreciação.
TCU, Sala das Sessões Ministro Luciano Brandão Alves de Souza, em 3 de dezembro de 2019.
BENJAMIN ZYMLER 
Relator